臺灣高等法院民事判決　　　　　　　　　　95年度訴字第10號
　　原　　　告　戊○○
　　訴訟代理人　張景源律師
　　被　　　告　甲○○
　　　　　　　　丙○○
　　　　　　　　丁○○
　　　　　　　　己○○
　　　　　　　　乙○○
　　 上2人共同
　　 訴訟代理人 陳化義律師
上列當事人間因原告提起刑事附帶民事訴訟，請求侵權行為損害
賠償事件，經本院刑事庭移來，本院於96年5月15日言詞辯論終
結，茲判決如下：
    主  文
被告甲○○應給付原告新台幣壹佰貳拾萬元及自民國94年8月7日
起至清償日止，依週年利率百分之五計算之利息；被告丙○○應
就上開本金及自民國94年8月17日起算之利息連帶給付之。
原告其餘之訴駁回。
訴訟費用由被告甲○○、丙○○連帶負擔二分之一，餘由原告負
擔。
    事  實
甲、原告方面：
壹、聲明：
    被告應連帶給付原告新台幣（下同）1,200,000元及自附帶
    民事訴訟訴狀繕本送達被告翌日起至清償日止，依週年利率
    5％計算之利息。
貳、陳述：
一、被告甲○○、丙○○分別為資碩科技股份有限公司（下稱資
    碩公司）之登記負責人及總經理，依公司法第23條規定應忠
    實執行業務，並盡善良管理人之注意義務，卻違反法令，明
    知資碩公司實際並無營運業務，竟製作不實廣告傳單、簡介
    ，誆稱已委託寶來、永昌證券股份有限公司（下稱寶來公司
    、永昌公司）輔導上櫃、上市，再輔以不實之財務報表，對
    外宣稱資碩公司88、89、90年之營業收入，將分別高達
    230,400,000元、1,003,040,000元、2,407,560,000元，誘
    騙原告信以為真，購買資碩公司股票，因而受害。
二、被告己○○、乙○○分別為聚寶開發股份有限公司（下稱聚
    寶公司）之董事長及監察人，均屬聚寶公司負責人，明知聚
    寶公司未經財政部證券暨期貨管理委員會（下稱證期會）核
    准經營證券業務，不得對非特定人公開招募出售所持有之公
    司股票，竟違反證券交易法之規定，以招募員工、電話、傳
    真、廣告、訪視等方式違法出售資碩公司股票35張予原告，
    價金1,400,000元，其等對公司業務之執行顯已違反法令，
    依公司法第23條第2項規定應負損害賠償。
三、被告丁○○雖非聚寶公司負責人或員工，惟同樣違反證券交
    易法之共同正犯，也是幫助被告甲○○、丙○○違法販售資
    碩公司股票，原告向其購買資碩公司股票16張，價金
    640,000 元，為共同侵權行為人，亦應負損害賠償責任。
四、被告甲○○因犯共同詐欺，經法院判處有期徒刑1年7月，被
    告丙○○因犯連續幫助常業詐欺，經法院判處有期徒刑1 年
    6月，而被告己○○、乙○○、丁○○，因違反證券交易法
    ，經法院分別判處有期徒刑4月、3月、3月。是被告甲○○
    、丙○○及被告己○○、乙○○、丁○○雖分屬兩家公司，
    分別「製造」、「販賣」假股票，造成原告受騙購買毫無價
    值之資碩股票受有損失，違反保護他人之法律，應依民法第
    184條第1項、第2項規定，負不真正連帶損害賠償責任。
五、因被告向原告說明必須填寫應徵人員資料表、員工保證書、
    同意書等才能買賣股票，原告為買資碩公司股票始填上開資
    料，並非業務加盟。
、證據：提出資碩公司股票、證明書、匯款單、存摺轉帳、證
    券交易稅單、臺灣臺北地方法院93年度訴字第101號刑事判
    決、本院94年度上重訴字第24號刑事判決、最高法院28年度
    附字第63號判決、世華聯合商業銀行櫃員機交易明細表、最
    高法院95年度台上字第2855號刑事判決、戶籍謄本為證。
乙、被告甲○○、丙○○方面：
    未於本件準備程序或言詞辯論期日到場，亦未提出書狀，作
    何聲明或陳述，惟據其於刑事庭刑事附帶民事訴訟程序言詞
    辯論聲明及陳述如下：
壹、聲明：原告之訴駁回。
貳、陳述：沒有詐欺行為。
丙、被告己○○、乙○○方面：
壹、聲明：
    原告之訴駁回。
貳、陳述：
一、本件所涉刑事部分，被告己○○、乙○○並未上訴，原告遲
    至臺灣高等法院審理中始對被告己○○、乙○○提出附帶民
    事訴訟，被告二人已非屬二審審判對象，其刑事附帶民事訴
    訟程序，顯不合法。
二、原告是聚寶公司仲介員，係從事販賣資碩公司等未上市公司
    股票，賺取每張股票1萬元之佣金，同屬違反證券交易法第
    22條、第44條之犯罪主體之一，自無損害賠償請求權可言。
三、被告己○○、乙○○並未參予印發資碩公司股票，其等也買
    進資碩公司股票17張，同為被害人。
四、原告向被告二人購買資碩公司35張股票，已完成交易，並分
    銷差價及分配佣金，原告明知資碩公司股票為未公開發行股
    票，應自負風險及盈虧。
、證據：提出聚寶公司應徵人員資料表、員工保證書、員工同
    意書、員工資料表、資碩公司股票、原告仲介之客戶代繳稅
    單、原告名片為證。
丁、被告丁○○方面：
    未於言詞辯論期日到場，亦未提出書狀，作何聲明或陳述。
    惟據其於準備程序時到場聲明及陳述如下：
壹、聲明：原告之訴駁回。
貳、陳述：
    其只是從事股票買賣仲介代辦過戶，賺取佣金每股1元及過
    戶費用，其賣給原告十幾張資碩公司股票，每股售價26元，
    原告轉售價40幾元，價差都由原告賺取。
戊、本院依職權調閱臺灣臺北地方法院93年度訴字第101號被告
    等違反證券交易法刑事案件全卷。
    理      由
壹、程序方面：
一、本件被告甲○○、丙○○、丁○○，經合法通知，無正當理
    由，而未於言詞辯論期日到場，核無民事訴訟法第386條所
    列各款情事，爰准原告之聲請，由其一造辯論而為判決，合
    先敘明。
二、原告於起訴時，請求被告連帶給付2,040,000元及自起訴狀
    繕本送達翌日起至清償之日止，按週年利率5％計算之利息
    ，於本院審理時，請求為如聲明欄所示，核屬減縮應受判決
    事項之聲明，應予准許。
三、按因犯罪而受損害之人，於刑事訴訟程序得附帶提起民事訴
    訟，對於被告及依民法負賠償責任之人，請求回復其損害，
    刑事訴訟法第487條第1項定有明文，是附帶民事訴訟之被告
    ，不以刑事被告為限，即依民法負賠償責任之人，亦包括在
    內。本件被告所涉刑事訴訟部分，經臺灣臺北地方法院93年
    度訴字第101號刑事判決諭知被告己○○、乙○○及丁○○
    因違反證券交易法規定，被告甲○○、丙○○則犯刑法詐欺
    罪，被告己○○、乙○○及丁○○未上訴，被告甲○○、丙
    ○○則提起上訴，原告爰於第二審刑事訴訟程序提起附帶民
    事訴訟，因其主張被告均屬依民法應負連帶賠償責任之共同
    侵權行為人，故除對甲○○、丙○○求償外，亦併列被告己
    ○○、乙○○、丁○○為附帶民事訴訟之求償對象，揆諸上
    開說明，核無不合，應予准許，被告己○○、乙○○抗辯其
    等就刑事判決並未上訴，原告以其等為附帶民事訴訟之被告
    為不合法，顯無可採。
貳、實體方面：
一、原告主張：被告甲○○、丙○○分別為資碩公司之登記負責
    人及總經理，明知資碩公司實際並無營運業務，竟製作不實
    廣告傳單、簡介，誆稱已委託證券商輔導上櫃、上市，再輔
    以不實之財務報表，對外宣稱資碩公司營運良好，被告己○
    ○、乙○○則分別為聚寶公司之董事長及監察人，明知聚寶
    公司未經證期會核准經營證券業務，竟以招募員工、電話、
    傳真、廣告、訪視等方式，違法出售資碩公司股票35張予原
    告，被告丁○○亦違反證券交易法規定，幫助被告甲○○、
    丙○○販售資碩公司股票，原告向其購買資碩公司股票16張
    ，價金640,000元。被告之共同侵權行為，造成原告誤信受
    騙而買受其假股票受有價金損失2,040,000元萬元，爰分別
    依公司法第23條第2項之規定及侵權行為之法律關係，求為
    命被告連帶給付1,200,000元及自附帶民事訴訟訴狀繕本送
    達之翌日起至清償日止，依週年利率5％計付利息之判決。
二、被告均否認詐騙原告購買股票；被告己○○、乙○○辯稱：
    其等並未參予印發資碩公司股票，且也買進資碩公司股票，
    同為被害人，原告為聚寶公司仲介員，從事販賣資碩公司等
    未上市公司股票，賺取佣金，應認識風險，自負盈虧；被告
    丁○○則以：只是從事股票買賣仲介代辦過戶，賺取佣金及
    過戶費用，原告則賺取股票買賣價差等語答辯。
三、本件原告主張其向被告己○○、乙○○購買資碩公司股票35
    張，向被告丁○○購買資碩公司股票16張，此為被告所不爭
    執，原告主張每張（1千股）售價4萬元，計交付被告己○○
    、乙○○價金1,400,000元，被告丁○○640,000元，然被告
    己○○、乙○○則稱該售價尚須扣除佣金1萬元，被告丁○
    ○則稱每股售價僅26元，並對原告交付金額爭執。原告未能
    證明已交付其主張之價金，惟被告己○○、乙○○既已自承
    取得1,200,000元（見本院卷第82頁），則原告於本件主張
    其購買資碩公司，支出價金1,200,000元部分應為可採。
四、本件所應探究者為被告究應否對原告購買資碩公司股票所支
    付之價金負連帶損害賠償責任？經查
（一）被告甲○○、丙○○部分：
   1.查訴外人徐外賢（受通緝中）於87年6月間向金賜興業公司
     負責人許富榮購買經營權，於88年9月間變更登記為資碩公
     司，並覓得甲○○登記為負責人，營業處所設在台北市○
     ○街60號3樓，旋以現金增資方式，增資至80,000,000元，
     並全面換發股票，89年4月間，又增資至160,000,000元等
     事實，為甲○○、丙○○於刑案審理中所不否認，證人許
     富榮及受委託辦理資碩公司工商變更登記業務之欣芳會計
     事務所負責人簡伶珠於調查局台北市調處調查時及偵查證
     述屬實（見90年度偵字第6453號卷(二)第197頁、第203頁背
     面至第204頁、第220頁背面、92年度偵字第10295號卷第49
     頁）。而資碩公司係非屬公開發行股票公司，亦無依證券
     交易法申請公開募集或公開發行股票，此有證期會於93年4
     月13日台財證一字第0930113785號函在卷可參（見訴字第
     101號卷(一)第124頁），而資碩公司雖營業項目登記為資訊
     軟體服務、零售、國際貿易等計21項，惟實際並無任何業
     務營運，竟製作廣告傳單、簡介，對外宣稱資碩公司為從
     事網際網路數據通訊產品之設計、組裝業務之高科技公司
     ，工廠分別位於台北縣汐止市○○街8號4樓及桃園新屋、
     大陸東莞等地，且業已委託寶來、永昌公司輔導上櫃、上
     市，再輔以不實之財務報表，並對外訛稱資碩公司之每股
     盈餘及本益比，獲利可觀，或以舉辦說明會方式介紹資碩
     公司並推銷股票，騙稱遠景大好，其公司股票值得投資，
     招攬大眾購買資碩公司股票等事實，業據證人即受邀合署
     辦公之中晶電腦股份有限公司（下稱中晶公司）負責人杜
     史存證稱：據綽號「張董」之不詳姓名男子及徐博文（即
     丙○○之化名）之說法，資碩公司係從事數據機之製造，
     徐博文並曾帶其至資碩公司設在台北縣汐止市工廠看過，
     可是當時是在工廠會客室等候，其當時還想如果是自己的
     公司，應該不會在會客室等候，不像是自己的工廠，資碩
     公司沒有業務，也沒有員工，只有一個助理跟會計（見偵
     字第6453號卷(二)第125頁、偵字第10295號卷第67頁、訴字
     101號刑事審判筆錄）；證人即資碩公司員工陳靜蘭證稱：
     公司平時除辦理股票過戶業務外，並沒有其他業務或有什
     麼人來公司走動，其在公司負責一般流水帳的登載，兼協
     助辦理股票過戶事宜，而股票過戶事宜係指當時會有一些
     不知名的人士，持股票來公司要求辦理股票過戶，我們會
     在該股票背面用印，蓋上資碩科技公司的章，並在股東名
     冊上為變更股東姓名的登載，然後再將股票還給持有人，
     如此便完成過戶手續等語（見調查局卷(一)第12頁及偵字第
     6453號卷(二)第102頁背面、104、189頁），證人即購買資碩
     公司股票之投資人葉世煌證稱：資碩公司在台南市辦說明
     會，稱在台灣汐止及大陸東莞設有工廠從事生產，其到現
     場查訪均無此事，該公司於89年7月份即倒閉，公司地址是
     台北市○○街60號3樓等語（見偵字第870號卷第17-18頁、
     訴字第101號1刑事審判筆錄），而寶來公司、永昌公司均
     未與資碩公司簽訂任何上櫃輔導契約及相關承銷輔導事宜
     ，亦有寶來公司91年10月4日（91）寶承字第8916號、永昌
     公司91年9月27日（91）永承字第1803號函可稽（見調查局
     卷(二)第52、53頁），此外，並有資碩公司簡介（見調查局
     卷(二)第64頁至65頁）、資碩公司英文版之簡介（見調查局
     卷(二)第106頁至第111頁）、資碩公司資本盈餘分析表（見
     調查局卷(二)第71頁）、資碩明年營業目標篤定達成之傳單
     （見調查局卷(二)第68頁）、資碩公司89年1月1日至89 年4
     月30日損益表（見調查局卷(二)第69頁至第70頁）、資碩明
     年營業目標篤定達成之傳單（見調查局卷(二)第68頁）、資
     碩公司資本盈餘分析表（見調查局卷(二)第71頁）、「寬頻
     時代來臨－資碩科技受惠」之傳單（見調查局卷(二)第113
     頁至第114頁、偵字第1453號偵查卷(二)第18頁至第23頁）、
     資碩公司公司執照（見調查局卷(二)第15頁、第26頁）、資
     碩公司股東名簿（見調查局卷(二)第23頁至第25頁、第31頁
     至第33頁）、資碩公司營運說明：含訂單、經濟日報，並
     載明董事長甲○○、業務總監徐博文（見調查局卷(二)第72
     頁至第88頁、第120頁至第129頁）、資碩公司上櫃計劃書
     ，內載明董事長甲○○，業務總監徐博文－美國丹佛大學
     企管碩士（見調查局卷(二)第130頁至第145頁、發查字第791
     號偵查卷第25頁至第40頁）、試算表（見調查局卷(二)第151
     頁、發查字第791號偵查卷第47頁）、理財投資說明會：主
     講人徐博文、88年12月8日晚上7至9點、台南部市○○路一
     一七號Ｂ１（見調查局卷(二)第66頁）、新進人員工作流程
     、招募（增員）的誓言、機會是為準備好的人而準備的、
     什麼是未上市股票？如何評估投資標的物、未上市公司為
     什麼要賣股票？投資未上市股票獲利實例、分散風險－最
     聰明的傻瓜投資法等文件（見調查局卷(二)第169頁至第177
     頁、他字第1374號偵查卷第81頁至第89頁）、新進人員職
     前訓練講義（見發查字第791號偵查卷第15頁至第24頁）、
     致富寶典之傳單（見調查局卷(二)第168頁、他字第1374 號
     偵查卷第80頁），堪認資碩公司實無營運業務，卻製造績
     效良好，即將上市或上櫃之假象，致投資人陷於錯誤，購
     買其擅自印製之股票。
   2.被告甲○○於刑事審理時陳稱其是經由自稱「王代書」之
     不詳姓名者介紹而與綽號「姚董」認識，並提供身分證予
     「姚董」，而被登記為資碩公司負責人，每月獲取3萬元代
     價，其並不知該「王代書」及「姚董」之確切姓名、年籍
     及住居所，衡情該「姚董」若有意經營公司，何以其不自
     行擔任負責人，反委由素不相識之被告甲○○登記為資碩
     公司負責人，被告甲○○就此又豈有未起疑之理，竟以每
     月3萬元代價而提供身分證予「姚董」登記為資碩公司負責
     人，就該「姚董」非無可能係假借資碩公司名義而從事非
     法犯行當有所認識，且被告甲○○配合徐久賢等人前往世
     華銀行、台北銀行、合作金庫開設銀行帳戶，供不特定人
     購買資碩公司股票匯寄款項之用，並於89年3月底至4月初
     ，將該帳戶內之存款以現金提領交付徐久賢等人及出面申
     請0000000000、0000000000、0000000000及0000000000號
     四支電話，供自己及徐久賢等人使用，亦有上開銀行開戶
     資料及交易往來明細及遠傳電信股份有限公司風險管制中
     心92年1月31日肆字第09243400330號函（見偵字第6453號
     卷(一)第351頁背面、卷(二)第67頁背面、調查卷(二)第182-210
     、221-234、236- 237頁），堪認被告甲○○確有參與詐騙
     原告購買資碩公司股票之行為。
   3.被告丙○○雖否認有參與詐欺行為，惟據被告甲○○於法
     務部調查局台北市調查處稱：其第一次赴資碩公司時，陳
     靜蘭已經在資碩公司上班。當時辦公室常設的員工有丙○
     ○（化名徐博文）以及另兩名不知名女性員工，（經提示
     丙○○身分證相關及拍立得相片）其認識此人是徐博文（
     即丙○○，下同），其知道他當時是資碩科技公司經理級
     幹部，有些國外業務及國內銀行的往來都是他負責的。其
     擔任資碩科技公司負責人期間，有次姚董帶其至資碩公司
     位在台北市○○街的辦公室，並要求丙○○陪其一起等銀
     行人員帶表格來讓其簽字等語（見調查局卷(一)第2頁）；證
     人陳靜蘭證稱：其都是依徐博文指示在公司做事，當時徐
     博文是資碩公司總經理，徐某都會來公司，辦公室桌上有
     個牌子上寫總經理等語（見偵字第6453號卷(二)第103頁、偵
     字第10295號卷第87頁背面），證人即資碩公司員工郭美蘭
     證稱：資碩公司總經理為徐博文，徐某當時是常駐在公司
     的主管，負責對員工下指令，指示若有人持股票至公司，
     就在公司股票背面蓋用公司章，並登載至股東名簿（見偵
     字第6453號卷(二)第107頁、偵字第10295號卷第86-87頁），
     另證人杜史存證稱：為了減輕中晶公司的租金以降低營運
     壓力，在台北市○○街60號3樓處有合租辦公室的機會，其
     陸續與資碩公司「張董」及顧問徐博文洽商（見偵字第
     6453號卷(二)第123頁），證人蔡麗琴證稱：其在中晶公司任
     職期間，有到台北市○○街60號3樓上班，資碩公司當時有
     陳靜蘭、郭美蘭二人係負責接電話，另有一位叫徐博文（
     行動電話0000000000）的男子（見偵字第6453號卷(二)第
     126-127頁），核與被告丙○○自承伊使用0000000000手機
     號碼大約有3年多的時間（見偵字第6453號卷(二)第114-115
     頁）相符，足認丙○○擔任資碩公司總經理，並密切參與
     資碩公司事務及指揮公司員工，非僅如其於刑案所辯僅是
     單純幫忙資碩公司國際貿易業務而已。
   4.被告甲○○因上開詐欺犯罪事實，經本院判處有期徒刑1年
     7 月確定，被告丙○○則因犯連續幫助常業詐欺之事實，
     經臺灣臺北地方法院、本院判處有期徒刑1年6月，被告丙
     ○○不服提起上訴，業經最高法院判決駁回其上訴，而告
     確定，有刑事判決書可稽（見本院卷第97頁），復經本院
     調閱上開刑事案件全卷屬實。
   5.是被告甲○○、丙○○之行為，致原告誤信資碩公司營運
     業績良好，所受購買股票支付價金之損害間顯有相當因果
     關係，其等應連帶負侵權行為損害賠償責任，洵足認定。
（二）被告己○○、乙○○、丁○○部分：
   1.原告主張被告己○○、乙○○、丁○○因違反證券交易法
     第22條第1項之規定，販賣沒有任何價值的資碩公司股票給
     原告，被告己○○、乙○○亦違反同法第44條第1項之非證
     券商不得經營證券業務之規定，均遭判刑確定，違反保證
     他人之法律，對原告構成民法第184條第1項、第2項之侵權
     行為，被告己○○、乙○○亦違反公司法第23條規定云云
     。
   2.查被告己○○、乙○○雖係聚寶公司之董事長及監察人，
     而聚寶公司乃未經證期會核准經營證券業務之無照券商，
     其等與丁○○將資碩公司股票售予原告，均違反證券交易
     法第22條有關出售所持有之公司股票，非經主管機關核准
     ，不得對非特定者公開募集之規定，其三人所涉違反證券
     交易法案件，亦各經臺灣臺北地方法院判處有期徒刑4月、
     3月、3月確定，有該院93年度訴字第101號刑事判決可憑。
     原告固係自其等三人購買資碩公司股票並交付價金，惟已
     確實如數取得資碩公司股票，此乃原告所自承，而原告所
     以購買事後發現毫無價值之資碩公司股票，實為誤信資碩
     公司獲利良好，前景甚佳，為即將上市或上櫃之公司，此
     乃肇因於被告甲○○、丙○○等人上開詐騙作為，被告己
     ○○三人只是從中進行買賣股票，原告既未能舉證證明其
     三人有何參與甲○○、丙○○等人詐騙行為，自不能僅因
     股票是由其等出售，即認為聚寶公司或其三人有何不法侵
     害權利行為，或以背於善良風俗之方法損害於人。
   3.次按民法第184條第2項前段之規定，違反保護他人之法律
     ，致生損害於他人者，負賠償責任。所謂違反保護他人之
     法律者，應指任何以保護個人或特定關係人為目的之公私
     法規，專以保護國家公益或社會秩序為目的之法律則不包
     括在內。而證券交易法第22條第1項係規定：「有價證券之
     募集及發行，除政府債券或經主管機關核定之其他有價證
     券外，非向主管機關申報生效後，不得為之」；第44條規
     定：「證券商須經主管機關之許可及發給許可證照，方得
     營業；非證券商不得經營證券業務。證券商分支機構之設
     立，應經主管機關許可。外國證券商在中華民國境內設立
     分支機構，應經主管機關許可及發給許可證照。證券商設
     置標準及管理規則，由主管機關定之」，均屬對於證券之
     募集、發行及證券商設置、管理之行政規範，並非專為保
     護個人或特定關係人之規定。個人或特定關係人或可因該
     等法律規定之反射利益而受保護，但並不因此使之成為民
     法第184條第2項所稱「保護他人之法律」，原告主張本件
     有民法第184條第2項規定之適用，亦有未合。從而，原告
     主張被告己○○、乙○○、丁○○應負連帶損害賠償責任
     ，顯屬無據。
五、綜上所述，原告依據侵權行為之法則，請求被告甲○○、丙
    ○○連帶給付1,200,000元及起訴狀繕本送達翌日即被告丙
    ○○部分自寄存送達生效翌日即94年8月17日起至清償日止
    ，依週年利率5％計算之利息，被告甲○○部分應再給付自
    94年8月7日起至同年月16日按同利率計算之利息，應予准許
    ；逾此部分之請求，不應准許，應予駁回。
六、本件法律關係已經明確，兩造其餘陳述，無礙本院判斷，爰
    不再一一論述，附此敘明。
七、據上論結，本件原告之訴為一部有理由，一部無理由。依民
    事訴訟法第463條、第385條第1項、第79條、第85條第2項，
    判決如主文。
中　　華　　民　　國　　96　　年　　5　　月　　29　　日
                    民事第九庭
                        審判長法　官 黃熙嫣
　　　　　　　　　　  　　　　法　官 楊力進
　　　　　　　　　　　  　　　法　官 陳玉完
正本係照原本作成。
不得上訴。
中　　華　　民　　國　　96　　年　　6 　　月　　1 　　日
　　　　　　　　　　　　　　　書記官 鎖瑞嶺
